【裁判字號】    95,交訴,4
【裁判日期】    950630
【裁判案由】    過失致死
【裁判全文】
臺灣雲林地方法院刑事判決               95年度交訴字第4號
公  訴  人  臺灣雲林地方法院檢察署檢察官
被      告  乙○○
選任辯護人  鍾竹簧律師
上列被告因業務過失致死案件，經檢察官提起公訴（94年度偵續
字第45號），本院判決如下：
    主  文
乙○○無罪。
    理  由
一、公訴意旨略以：
    乙○○係雲林慈愛綜合醫院司機，為從事駕駛業務之人。於
    民國（下同）94年4 月20日下午3 時許，駕駛車號WS-117號
    自用大客車，沿雲林縣西螺鎮○○○ 號○路由東往西方向行駛
    ，途經上開公路22公里450 公尺前處，本應注意車前狀況，
    並隨時採取必要之安全措施，及應在遵行車道內行駛，應依
    速限標誌之規定，而該路段最高速率50公里之限制，而依當
    時天候晴、日間有自然光線、路況、視距均良好等情況，亦
    非不能注意，【竟疏於注意車前狀況，並以時速約60公里之
    速度，跨越分向線貿然前行】。適被害人吳佳憲於同一時地
    亦駕駛車號SH-4665 號自小客車搭載其妻黃秀娟行經該處，
    亦疏未注意車前狀況，貿然於該處侵入對向車道強行超車，
    因雙方之過失，兩車發生對撞，致吳佳憲、黃秀娟因本此車
    禍，分別受有胸部挫傷、血胸、氣胸及頭部外傷、顱內出血
    等傷害，經送慈愛綜合醫院急救後仍均告不治死亡。因認被
    告觸犯刑法第276 條第2 項「業務過失致死罪」。
二、檢察官提出之證據及相關推論：
  (一)提出之證據有：
  1.被告乙○○於警訊中及偵訊中之供述。
  2.道路交通事故現場圖（嘉義地檢署相驗卷P.14）、道路交通
    事故調查報告表(一)、(二)（嘉義地檢署相驗卷P.15、16）、現
    場及車損照片14張（嘉義地檢署相驗卷P.7 以下）。
  3.慈愛綜合醫院醫院診斷證明書（嘉義地檢署相驗卷P.31- 32
    ）、相驗筆錄、臺灣嘉義地方法院檢察署相驗屍體證明書（
    同上卷P.51-52）、 驗斷書（同上卷P.59）、相驗照片（同
    上卷P.54）。
  4.臺灣省嘉雲區車輛行車事故鑑定委員會嘉雲鑑字第094580
    260D號鑑定意見書。
  5.臺灣省車輛行車事故覆議鑑定委員會府覆議字第094010053
    2 號覆議意見書。
  (二)檢察官之論述：
  1.被告有「未注意車前狀況」之過失：被告剎車痕長達7.2 公
    尺，被告在7.2 公尺之前即看到被害人車輛，他何以未採取
    任何閃避措施，卻直接撞擊被害人的車輛，顯有未注意車前
    狀況之情形。
  2.被告有「超速」之過失：自道路交通事故調查報告表及雲林
    縣警察局的回函，均認定該路段之速限為50公里。依被告自
    白的車速，已構成超速。再參以被告本身車輛受損的狀況，
    時速應不只60公里。被告自承其當時行駛於興農西路左轉到
    154 號縣道，而興農西路的行駛速限是50公里，所以被告只
    能看到速限為50公里的標示。至於雲154 縣道有速限60公里
    的標示，但被告行駛時根本沒有看到，也並非被告行駛的動
    線，所以被告仍應遵守速限50公里。
  3.被告有「跨越分向線行駛」之過失：剎車痕距離中心線的寬
    度是1.9 公尺，經勘驗被告右後車輪胎有二個，到底起始點
    要以「右後輪的最外緣」或「右後輪的最內緣」為基準點，
    顯有疑義。勘驗結果測量的最遠距離為1.94公尺，若依此最
    遠距離來看，被告仍跨越分向線行駛。
三、被告於本院審理中辯稱：我否認有過失。當時是對方越線超
    車來撞擊我才肇事，我的車輛根本沒有超出中心線。我當時
    速度為50至60公里，頂多60公里，沒有超速、也沒有「疏未
    注意車前狀況」之過失。
四、本件之爭點即為：
  (一)被告是否有「疏未於注意車前狀況」之過失？
  (二)被告是否有「超速」之過失？
  (三)被告是否有「跨越分向線行駛」之過失？
五、經查：
  (一)被告是否疏未注意車前狀況？
  1.證人高陳信敏（化名陳美惠）於94年4 月20日警訊筆錄中證
    稱：「事故發生時，我是坐在WS-117號交通車中，座位是在
    司機右側第二個位置，視線良好，可以看見前方車況，...
    我看到對向車道永定往西螺方向有一部紅色自小客車車號
    SH-4665 突然衝到我們的車道，直接撞擊到我們交通車的車
    頭。...」等語（雲林地檢相驗卷P.4） ，以及證人鍾頭94
    年4 月20日警訊時證稱：「對方紅色轎車從南側衝到我們北
    側車道，並直接撞到我們車子（WS-117大客車）.. 我有看
    見對方紅色車子，是由一部西向東直行之小貨車左側超車過
    來，並直接撞到我們大客車，對方紅色車子當時開很快，好
    像在飛一樣，我們大客車速度很慢。我當時坐在WS-117大客
    車司機座後方第二排靠走道之位置，坐著並眼睛看前方道路
    ，我眼睛看到雙方互撞」等語（嘉義地檢署相驗卷P.25）等
    語，已可證明吳佳憲逆向行駛，超車不當，才是本件車禍的
    原因。
  2.被告大客車留下剎車痕，表示被告已剎車防止損害發生，但
    死者吳佳憲的小客車，卻亳無留下剎車痕跡，表示吳佳憲並
    無減速之意思。而兩車碰撞位置，發生於被告行進之「埔心
    路由東往西方向」路線上，路權是屬於被告的，吳佳憲逆向
    行駛，超車不當。若依據被告時速60公里（詳後述）計算，
    一秒的速度有16.6公尺（60×1000÷60×60＝16.6）。被告
    僅留下7.2 公尺煞車痕，而散落物中心距離煞車痕起點也只
    有15.1公尺，加上正常駕駛人看到危險反應踩煞車的反應時
    間為1 秒多，推算被告發現吳佳憲超越分向線逆向行駛時，
    頂多只有30多公尺的距離，僅剩下2 秒多時間，被告緊急踩
    下煞車，仍不足以防止本車禍發生。
  3.吳佳憲突然跨越分向線超車，被告連充分防止的時間都沒有
    ，而肇事路段東西方向都只有一線道，被告的左邊是對向車
    道，右邊就是路樹邊坡。被告若將車體閃向左邊，就會闖入
    對向車道可能肇致更大車禍；若將車體閃向右邊，就會撞上
    路樹或掉入田間，而且大客車重心較高，緊急轉向可能會導
    致車體翻覆。告訴代理人指責被告沒有將車體轉向右邊或左
    邊閃避云云，但試問：被告車上搭載多名乘客，被告面對突
    然逆向行駛的小客車，被告有義務讓自己及乘客跌落田間翻
    覆？還是有義務讓自己也逆向行駛肇致其他車禍？任何人設
    身處地，都沒有向左、向右閃避的義務，被告在短暫時間內
    踩煞車減速，已盡最大努力防止損害，被告並無「未注意車
    前狀況」之過失。
  (二)被告是否超速？
  1.系爭肇事地點「雲154 公路22公里450 公尺處」，道路名稱
    是「埔心路」，但雲154 縣道向東直行，過了埔心路與興農
    西路之Ｔ字路口後，雲154 線道是指興農西路而非埔心路。
    由於興農西路路面比較窄，所以時速規定為50公里（興農西
    路90號前有時速50公里之標誌）；而埔心路路面較寬，時速
    為60公里（在埔心路210 號安定國小前、154 縣道20公里
    600 公尺處，均有時速60公里之標誌）。車輛若由興農西路
    往北直到Ｔ字路盡頭後，轉入埔心路，行車速限是應該遵守
    興農西路之50公里速限？或遵守埔心路之60公里速限？即有
    疑問。而交通速限是屬於一般處分之性質，適用上必須明確
    ，在同一路段、同一方向，不可能有二種速限，否則駕駛人
    將無所適從。被告既然由興農西路（支線性質），轉入埔心
    路（幹道性質）後，即應依循埔心路的速限為準，本院贊同
    交通部路政司（95年3 月28日路臺營字第0950405786號函）
    意見，本案肇事地點之速限為時速60公里。
  2.被告於警訊中稱自己時速是52公里（94年4 月20日之警訊筆
    錄），在偵訊中說是60公里（94年4 月21日之相驗檢察官訊
    問筆錄），在本院審理中說是50至60公里。總之，被告自白
    之車速，未曾超過60公里。檢察官或告訴代理人質疑被告之
    車速不只60公里，僅憑其個人臆測，並無證據可資證明。故
    縱然依據被告自白時速60公里，亦無超速之違規。
  (三)被告是否超越分向線？
  1.臺灣省嘉雲區車輛行車事故鑑定委員會嘉雲鑑字第09458026
    0D號鑑定意見書，認為「乙○○駕駛自大客車，跨越道路中
    心分向線，且違規超速行駛，為肇事次因。」然依據道路交
    通事故現場圖、道路交通事故調查報告表(一)(二)等清楚地顯示
    ，被告大客車右側輪胎（可能是右前輪或右後輪）煞車痕南
    緣，距離道路中心分向線為1.9 公尺（即1.9 公尺不含煞車
    痕本身的寬度）。而本院勘驗被告大客車右側輪胎最內緣距
    離車身左側是1.54公尺。所以被告大客車在事故前，距離黃
    色分向線還有36公分之距離，並無跨越分向線行駛之違規。
  2.退步言之，縱然事故現場圖上所描繪1.9 公尺距離是指「煞
    車痕最北外緣到中心線之距離」（即1.9 公尺包含煞車痕的
    寬度），然經本院勘驗，被告大客車右側輪胎最外緣距離左
    車身也僅有1.94公尺，而道路交通標誌標線號誌設置規則第
    165 條規定，黃色分向限制線寬度為10公分，被告車身還是
    沒有超過黃色分向線，所以無論如何沒有越線行駛問題。
六、綜上所述，被告並無「跨越分向線」「未注意車前狀況」之
    過失，而檢察官亦未舉證被告「超速」。臺灣省車輛行車事
    故覆議鑑定委員會府覆議字第0940100532號覆議意見書1 份
    ，覆議意見為：「吳佳憲駕駛自小客車，越過中央分向線，
    逆向駛入對向來車車道不當，為肇事原因。乙○○無肇事原
    因。」（雲林地檢署相驗卷P.39）可資贊同，基於無罪推定
    之原則，即應為被告無罪之諭知，以免冤獄。
七、適用法條：刑事訴訟法第301條第1項。
本案經檢察官甲○○到庭執行職務。
中    華    民    國    95    年    6     月    30    日
             刑事第四庭  審判長法  官  吳福森
                               法  官  吳基華
                               法  官  葉明松
以上正本證明與原本無異。
如不服本判決，應於判決送達後10日內，向本院提出上訴狀。（
須附繕本）
                               書記官  顏錦清
中    華    民    國    95    年    6     月    30    日


司法院資訊處製作；財團法人民間司法改革基金會備份。
